最高法院刑事判決　　　　　　　　　　　　　　　九十一年度台上字第一八六六號
　　上 訴 人
　　即自訴人　郭欣妮
　　被　　告　甲○○
　　　　　　　乙○○
　　　　　　　閱世界出版股份有限公司
　　右一被告
　　代 表 人　曾　省
右上訴人因自訴被告等違反著作權法案件，不服台灣高等法院中華民國八十九年一月
二十五日第二審判決（八十八年度上訴字第四二三一號，自訴案號：台灣台北地方法
院八十八年度自字第六五一號），提起上訴，本院判決如左：
    主  文
上訴駁回。
    理  由
按刑事訴訟法第三百七十七條規定，上訴於第三審法院，非以判決違背法令為理由，
不得為之。是提起第三審上訴，應以原判決違背法令為理由，係屬法定要件。如果上
訴理由狀並未依據卷內訴訟資料，具體指摘原判決不適用何種法則或如何適用不當，
或所指摘原判決違法情事，顯與法律規定得為第三審上訴理由之違法情形，不相適合
時，均應認其上訴為違背法律上之程式，予以駁回。本件上訴意旨略稱：(一)所謂「著
作人」係指創作著作之人，又所謂共同著作，依著作權法第八條之規定，須二人以上
「共同」完成之著作，且其「各人之創作不能分離利用」，始足當之，故本件是否共
同著作？應審視(1)本書美術編緝有無創作性。(2)該項美術編緝可否獨立於文字之外，
即文字與圖畫間是否有不可分離利用之情狀，查本件文字部分苟無圖片仍可成書，顯
見該圖片之編緝行為不得認係共同著作甚明，原判決遽認本書係共同著作，即有不適
用法則之違法。(二)所謂共同著作，必須有共同完成之行為，參酌上訴人（即乙方）與
被告閱世界出版股份有限公司（即甲方簡稱閱世界公司）間之出版契約書第二條規定
：甲方負責排版、印刷、紙張、制版等事宜，乙方則負責撰寫，並未約定本書有與他
人「共同完成」之行為，至被告甲○○嗣後與閱世界公司簽訂合約，係臨訟串飾，原
判決僅以被告甲○○有參與美術編輯行為，即認定本書為共同著作，亦有判決適用法
則不當之違法。(三)按著作人有保持其著作之內容、形成及名目同一性之權利。非經著
作人同意，利用著作者不得任意增刪、改竄，又如依照他人之著作為基礎而為部分之
修改，係一部分重製他人著作之行為，自應徵得著作財產權人之同意或授權，原判決
並未說明上訴人有為如何之同意或授權，況依著作權法第十六條第三項規定：「利用
著作之人得使用自己之封面設計並加冠設計人或主編之姓名或名稱」，則利用人僅得
以設計人或主編名之，並無認許利用可加列為「作者」，原判決亦有判決不備理由及
判決適用法則不當之違法云云。
惟查原判決綜核卷內證據資料，認不能證明被告等犯罪，因而維持第一審諭知被告等
無罪之判決，駁回上訴人在第二審之上訴，已詳其調查證據之結果及取捨證據認定
之理由，並說明：(一)被告閱世界公司為出版「父母的理財執照」，分別於民國（下同
）八十七年十月十三日、十一月十五日與上訴人及被告甲○○訂有出版契約，依合約
第二條約定，上訴人及被告甲○○分別須負責該書之編寫、協助提供書內圖片、表格
、校對及修訂，而上訴人於與閱世界公司簽訂契約第一條，約定其所編著「父母的理
財執照」一書交與閱世界公司獨家發行，被告甲○○則與閱世界公司於所簽訂契約第
一條約定「乙方（即甲○○）負責企畫編輯郭欣妮所交予以上各書之毛稿」，有出版
契約書二份在卷足憑，又閱世界公司所出版「父母的理財執照」一書，核其內容係由
文字與圖片穿插編輯而成，核非僅以上訴人所提出之文字為內容，有該書在卷可稽，
是則被告甲○○在上訴人之著作原稿上修改及編輯，乃基於履行契約義務所為，又本
書係由上訴人提出文字著作後，由被告甲○○企劃編緝而成，其內容除部分文字調整
、修改外，均保留原稿之原貌及精神，此有上訴人提出之原稿及成書可資比對，足認
被告甲○○就上訴人著作原稿所為之修改及編輯，乃基於出版目的及市場之需求，均
未做實質之變更，而保有原稿之同一性，亦難據此即認被告甲○○、乙○○係基於侵
害之目的，而對上訴人所為文字著作為歪曲、割裂、竄改之行為，反因被告甲○○之
潤飾，而使原稿文字更為流暢、有趣，而增加其可讀性，並符出版該書之目的。(二)本
書除上訴人原有之文字稿外，尚經被告甲○○之剪裁及美術編緝，增添生動活潑之圖
片、照片及簡潔之標題，且其大綱亦與原稿不同，使該書內容更為豐富，並增加其可
看性，且美術編緝亦為著作之一種，已與文字著作結合而不可分，故本書係由上訴人
及被告甲○○共同著作，應可認定，被告甲○○既為著作者之一，依著作權法第十六
條規定即享有掛名之權利，無庸經上訴人之同意。分別於判決理由內記甚詳，從形
式上觀察，原判決並無違背法令情形。至被告甲○○因編緝出版之需要，對於上訴人
著作之文字毛稿及部分文句、贅字雖稍加調整修改，然並非基於侵占之目的對上訴人
所為之文字稿為歪曲、割裂、竄改，已如上述，況原審已認定美術編緝為著作之一種
，則本書既由上訴人之文字著作及被告甲○○之美術著作共同編輯而成，自係二人「
共同完成」之著作，該書依著作權法第十六條規定將二人同列為著作主編自無不合。
況依上訴人與閱世界公司所簽訂出版契約書第三項約定，本項著作權已由閱世界公司
支付報酬而買斷，依著作權法第十二條第一項但書規定，上訴人於買斷後，亦無著作
權被侵害之可言。次查採證認事乃事實審法院之職權，苟其證據之取捨及事實之認定
並不違背論理法則及經驗法則，即不容任意指為違法而執為適法之第三審上訴理由。
上訴意旨置原判決之明白論斷於不顧，仍執陳詞，就原判決已說明事項或屬原審採證
認事職權之適法行使，任意指摘為違法，自不得據為第三審上訴之合法理由。其上訴
違背法律上之程式，應予駁回。
據上論結，應依刑事訴訟法第三百九十五條前段，判決如主文。
中      華      民      國    九十一    年      四      月      四      日
                              最高法院刑事第十一庭
                                  審判長法官  呂  潮  澤
                                        法官  白  文  漳
                                        法官  陳  世  雄
                                        法官  孫  增  同
                                        法官  林  開  任
      右正本證明與原本無異
                                              書  記  官
中      華      民      國    九十一    年      四      月     十一     日
